【裁判字號】    98,消債抗,381
【裁判日期】    980709
【裁判案由】    聲請更生程序
【裁判全文】
臺灣高雄地方法院民事裁定           98年度消債抗字第381號
抗  告  人  甲○○
上列抗告人因消費者債務清理事件聲請更生，對於中華民國98年
5 月15日本院97年度消債更字第387 號裁定提起抗告，本院裁定
如下：
    主  文
抗告駁回。
抗告程序費用新台幣壹仟元由抗告人負擔。
    理  由
一、抗告意旨略以：抗告人前依金融主管機關協調成立之中華民
    國銀行公會會員辦理消費金融案件無擔保債務協商機制，與
    債權人達成分期還款協議，同意自民國95年8 月起、分60期
    、利率0%、每月繳納新台幣（下同）22,081元方式償還（下
    稱系爭協商）。惟抗告人自84年10月20日起，任職「遠東運
    輸報關股份有限公司」，系爭協商時，每月薪資30,000元，
    扣除家庭必要生活費用13,059元後，僅餘16,941元，實無力
    負擔系爭協商金額。因系爭協商時未適度考量抗告人收入及
    基本生活費用，所為協商金額過高，抗告人繳納至96年7 月
    即毀諾，有不可歸責於己之事由，致履行協商顯有重大困難
    。原裁定竟以抗告人雖可認為有不可歸責於己之事由致履行
    顯有困難，惟依現有收入，扣除生活支出後，並無不能清償
    債務之情，逕予駁回聲請，顯有違誤，爰依法提起本件抗告
    。並聲明：原裁定廢棄，准予裁定開始更生程序。
二、按債務人與金融機構協商成立者，不得聲請更生或清算，但
    因不可歸責於己之事由，致履行顯有重大困難者，不在此限
    ；本條例施行前，債務人依金融主管機關協調成立之中華民
    國銀行公會會員辦理消費金融案件無擔保債務協商機制與金
    融機構成立之協商，準用前項之規定；消費者債務清理條例
    （下稱消債條例）第151 條第5 項、第6 項定有明文。衡諸
    債之關係，係以當事人間之信賴關係為基礎，為社會經濟組
    織之重要支柱，故當事人於以法律行為追求自己之利益之際
    ，亦應顧及對方之利益，並考量債權債務在社會上之作用，
    本於誠實及信用之原則，行使債權及履行債務，是對於已陷
    入經濟上困境之消費者，若任其於惡性循環之債務窘境中自
    生自滅，將衍生嚴重之社會問題，難以維持安定之社會經濟
    秩序，故為兼顧債權人、債務人雙方之利益，對陷於經濟上
    困境之消費者，乃允其於消債條例施行後，得選擇以重建型
    之更生程序或清算型之清算程序清理其債務，藉以妥適調整
    債務人與債權人及其他利害關係人間之權利義務關係，保障
    債權人獲得公平受償，並謀求消費者經濟生活之重建復甦機
    會。惟對於已與金融機構協商成立，或於本條例施行前，已
    依金融主管機關協調成立之中華民國銀行公會會員辦理消費
    金融案件無擔保債務協商機制與金融機構成立協商之債務人
    ，若非因不可歸責於己之事由，致履行顯有重大困難，僅係
    為圖謀減免債務，而不為債務之履行，自有違債權契約為誠
    信契約之本旨，故依消債條例第151 條第6 項準用同條第5
    項前段之規定，不得聲請更生或清算，始能避免肇致道德危
    險。又按聲請更生或清算不合程式或不備其他要件者，法院
    應以裁定駁回之，但其情形可以補正者，法院應定期間先命
    補正，消債條例第8 條亦有明文規定。
三、經查：
  (一)抗告人積欠台北富邦商業銀行股份有限公司（下稱台北富邦
    銀行）等債權人計984,684 元，於95年7 月5 日依金融主管
    機關協調成立之中華民國銀行公會會員辦理消費金融案件無
    擔保債務協商機制與債權人達成分期還款協議，同意自95年
    8 月起、分60期、利率0%、每月繳付22,081元方式償還，而
    抗告人僅繳至96年11月間，即未再依協議繼續履行分期償還
    等情，有抗告人提出之債權人清冊1 份、財團法人金融聯合
    徵信中心當事人個人資料信用報告1 份、協議書及還款證明
    1 份（原審卷第5 頁、第8 至12頁、第33至44頁）等附卷可
    稽，並有台北富邦銀行98年4 月民事陳報狀1 份（原審卷第
    92至95頁）在卷可考。
  (二)查，抗告人自97年1 月起至97年5 月止薪資收入計167,800
    元，平均每月為33,560元（167800÷5 ＝35560） ，有薪資
    單5 紙（原審卷第68至70頁）可按，足認抗告人每月薪資收
    入為33,560元。次查，消債條例立法目的，係為使不幸陷入
    經濟困境之人得以清理債務、重建生活，並在清理過程中能
    保有符合人性尊嚴之最低基本生活，而非維持債務人過去慣
    常之寬裕生活，是於評估履行原協商方案是否顯有重大困難
    時，並非由抗告人任意主張其基本生活費用之數額，否則將
    造成揮霍無度以致清償能力降低，反而易使更生程序無從進
    行，是認應以內政部所公告之97年度高雄市最低生活費用每
    人每月為10,991元計算始為合理。據此，抗告人扣除必要生
    活費用後，尚有餘款22,569元（計算式：00000 －00000 ＝
    22569） 可供清償債務，尚難認協商條件所達成之每月繳納
    22,081元，有何逾越抗告人還款能力之情事存在。另抗告人
    固主張每月須支付父蔡文賓、母蔡龔玉鳳扶養費各3,500 元
    云云。惟按受扶養權利者，以不能維持生活而無謀生能力者
    為限；前項無謀生能力之限制，於直系血親尊親屬不適用之
    。民法法第1117條定有明定。查，抗告人之父蔡文賓現年59
    歲，有土地3 筆及房子1 筆、價值約2,716,100 元，95年度
    收入29,736元，96年度收入為零，抗告人之母蔡龔玉鳳現年
    53歲，有戶籍謄本1 份、財政部高雄市國稅局財產歸屬資料
    清單、95、96年度綜合所得稅各類所得資料清單（原審卷第
    20、21頁、第65、66頁、第48至51頁）可按，且抗告人自陳
    伊父母為臨時工等語；依上，抗告人之父蔡文賓有一定之資
    產，且父蔡文賓、母蔡龔玉鳳均有工作謀生能力及收入等情
    ，應堪認定；此外，抗告人亦未提出任何證據以為釋明，其
    父母有何不能維持生活之情事。從而，抗告人主張須負擔父
    、母扶養費計7,000 元云云，即屬無據。
  (三)按依債務人與金融機構協商成立者，除非因不可歸責於己之
    事由，致履行顯有重大困難，否則不得聲請更生或清算，消
    債條例第151 條第5 項規定意旨甚明。是債務清償方案成立
    後，應由債務人按其條件履行，惟如於其後發生情事變更，
    在清償期間收入或收益不如預期，致該方案履行困難甚或履
    行不能，而有不可歸責於己之事由，始能聲請更生或清算。
    此項規定旨在避免債務人任意毀諾已成立之協商，濫用更生
    或清算之裁判上債務清理程序，蓋以債務清償方案係經當事
    人行使程序選擇權所為之債務清理契約，債務人應受該成立
    之協議所拘束。債務人既已與金融機構協商成立，如認該協
    商方案履行有其他不適當情形，自仍應再循協商途徑謀求解
    決。查，抗告人前於95年7 月間債務協商成立時，與其於96
    年12月毀諾、未依協議還款時，期間收入並無任何重大變化
    ，則抗告人既能依原協商條件，依約繳付16期協商應繳納之
    款項，且聲請人願與上揭金融機關達成還款協商，在無特殊
    情事之情形下，顯係在綜合評估其還款能力後，方與金融機
    關成立每月還款22,081元之協商條件。又如前所述，依聲請
    人每月收入狀況，足以支應必要生活費用及履行協商款項，
    難認其有何履行協商之重大困難可言。準此，本件既無情事
    變更，而聲請人亦無重大履行困難之處，倘參諸聲請人復有
    固定收入之履行能力，則其縱有履行不便，亦得經由個別債
    權銀行協商程序以求適當履債，堪認債務人尚乏不可歸責於
    己致履行顯有重大困難之情形可言。
四、綜上所述，本件抗告人聲請更生，既無法證明其與金融機關
    達成系爭協商後，確有不可歸責於己之事由，致依原協商條
    件履行顯有重大困難，應屬聲請更生之要件不備，又無從補
    正，依首揭條文之意旨，自應駁回其更生之聲請。原裁定據
    此駁回抗告人更生之聲請，於法並無違誤，抗告意旨猶執前
    詞，指摘原裁定不當，為無理由，應予駁回。
六、據上論結，本件抗告為無理由，依消費者債務清理條例第15
    條，民事訴訟法第495 條之1 第1 項、第449 條第1 項、第
    78條、第87條第1 項，裁定如主文。
中    華    民    國    98    年    7     月     9    日
                  民事第五庭  審判長法  官  李昭彥
                                    法  官  李育信
                                    法  官  洪榮家
上為正本係照原本作成。
不得再抗告。
中    華    民    國    98    年    7     月     9    日
                                    書記官  胡美儀


司法院資訊處製作；財團法人民間司法改革基金會備份。
